【裁判字號】    96,上,178
【裁判日期】    970325
【裁判案由】    拆屋還地
【裁判全文】
臺灣高等法院臺南分院民事判決           96年度上字第178號
上  訴  人  乙○○
            辰○○
視同上訴人  丙○○○
                      樓
            壬○○
            丁○○
            戊○○
                      樓
            己○○
                      5樓1
            丑○○
            癸○○
            寅○○
            甲○○
            庚○○
                      巷55弄50號
            子○○
            卯○○
            辛○○
            午○○○
                      巷55弄50號
            申○○○
            未○○○
                      號
被上 訴 人  巳○○
訴訟代理人  楊勝夫律師
上列當事人間拆屋還地事件，上訴人對於中華民國96年6月14日
臺灣嘉義地方法院第一審判決（95年度訴字第162號）提起上訴
，本院於97年3月11日言詞辯論終結，判決如下：
    主  文
上訴駁回。
第二審訴訟費用由上訴人連帶負擔。
    事  實  及  理  由
一、程序方面：
  (一)、按訴訟標的對於共同訴訟之各人必須合一確定者，共同訴
      訟中一人之上訴，其效力及於全體，此觀民事訴訟法第56
      條第1項第1款規定自明。本件為請求拆屋還地之訴，系爭
      標的建築物則為原審共同被告公同共有，其訴訟標的對於
      共同訴訟之各人必須合一確定，依前開規定，上訴人乙○
      ○、辰○○上訴之效力及於同造其餘共同被告，爰將之併
      列為上訴人，合先敘明。
  (二)、又按言詞辯論期日，當事人之一造不到場者，得依到場當
      事人之聲請，由其一造辯論而為判決，民事訴訟法第385
      條第1項前段定有明文。本件視同上訴人丙○○○、壬○
      ○、丁○○、戊○○、己○○、丑○○、癸○○、寅○○
      、甲○○、庚○○、子○○、卯○○、辛○○、午○○○
      、申○○○、未○○○，經合法通知均無正當理由未到場
      ，核無民事訴訟法第386條各款所列情形，爰准被上訴人
      之聲請，由其一造辯論而為判決。
二、被上訴人起訴主張：
  (一)、嘉義市○○○段371之14地號土地（下稱系爭土地），為
      伊向祭祀公業陳夫良購得，並辦理所有權移轉登記完畢，
      上訴人無權占用伊所有系爭土地，並建築如嘉義市地政事
      務所民國（下同）95年5月16日複丈成果圖所示Ａ部分面
      積0.0084公頃木造鐵骨造住房乙棟及Ｂ部分面積0.00019
      公頃（實係0.0019公頃）鐵骨造涼棚乙座（下稱系爭建物
      ），爰本於所有權排除侵害之權利，求為判命上訴人應將
      系爭土地上之系爭建物拆除，並交還系爭土地予伊之判決
      。原審為伊勝訴之判決，核無不當，上訴為無理由。
   (二)、聲明：
     1.上訴駁回。
     2.訴訟費用由上訴人負擔。
三、上訴人則以：
  (一)、上訴人辰○○、乙○○：
    1.祭祀公業陳夫良自66年起，即由管理人陳其清將其派下土
      地租與派下員使用，當時共有30位派下員，以過半數17位
      之派下員之同意，上訴人辰○○之父陳水木亦在其中，分
      配各自得使用祭祀公業之土地面積，並以各派下員使用土
      地的面積計算應繳交之土地地價稅，作為使用土地所應支
      付的租金，此有土地坪數計算表及收租表可查，可見祭祀
      公業與各使用土地之派下員間分別成立有效之不定期租賃
      契約，並持續使用至今，上訴人與祭祀公業管理人或被上
      訴人均無終止租賃關係之意思，且上訴人持續繳交作為租
      金之地價稅，足認被上訴人與上訴人之土地租賃契約持續
      存在，依民法第425條買賣不破租賃之規定，上訴人為有
      權使用土地之人。
    2.上訴人之被繼承人陳水木之派下權，已由上訴人繼承，上
      訴人使用系爭房屋及置放大石，僅生是否超越權利範圍而
      為使用收益之問題，並非無權占有等情，業經臺灣嘉義地
      方法院81年度訴字439號判決認定，可資證明上訴人為有
      權利使用土地之人。況祭祀公業陳夫良之管理人曾將祭祀
      公業之土地違法出售，且經臺灣嘉義地方法院認定買賣關
      係不存在，則被上訴人取得本件系爭土地之合法性亦堪質
      疑等語，資為抗辯。
    3.聲明：
      (1)、原判決廢棄。
      (2)、上開廢棄部分，被上訴人在第一審之訴駁回。
      (3)、第一、二審訴訟費用由被上訴人負擔。
  (二)、視同上訴人丙○○○、壬○○、丁○○、戊○○、己○○
      、丑○○、癸○○、寅○○、甲○○、庚○○、子○○、
      卯○○、辛○○、午○○○：不同意被上訴人的請求。
  (三)、視同上訴人申○○○、未○○○，未於言詞辯論期日到場
      ，亦未提出準備書狀作何聲明、陳述。
四、被上訴人主張上訴人所有之系爭房屋為上訴人等人之被繼承
    人陳水木所蓋，並占用系爭土地如附圖Ａ、Ｂ所示。系爭土
    地原登記為祭祀公業陳夫良名義，屬祭祀公業陳夫良派下員
    公同共有，被上訴人於94年8月16日買受取得等情，有嘉義
    市○○○段371之14地號土地登記謄本、原審95年5月16日勘
    驗筆錄及嘉義市地政事務所複丈成果圖在卷足憑（見原審卷
    (一)第6、18至21頁），堪信為真實。至於被上訴人主張上訴
    人所有之系爭建物無權占用系爭土地等情，則為上訴人所否
    認，並以前開情詞置辯。是本件應審酌者為：(一)、被上訴人
    是否系爭土地之合法所有權人？(二)、上訴人是否無權占有系
    爭土地？等項。經查：
  (一)、按依土地法所為之登記，有絕對效力，土地法第43條定有
      明文。本件系爭土地原為訴外人祭祀公業陳夫良所有，嗣
      於95年1月3日以買賣為原因移轉登記予被上訴人，有土地
      登記謄本在卷足憑（見原審卷(一)第6頁），且為上訴人所
      不爭執。被上訴人既為系爭土地依法登記之所有權人，則
      被上訴人依土地法第43條之規定，自得主張為系爭土地之
      所有權人。至於上訴人辯稱訴外人祭祀公業陳夫良之管理
      人出賣系爭土地時，並未召開派下員大會決議，買賣未經
      合法程序，買賣關係應不存在云云，然上訴人對此有利於
      己之主張，僅提出祭祀公業陳夫良管理人出賣另筆土地之
      確認買賣關係不存在判決書為憑（見本院卷第41至46頁）
      ，與本件系爭土地之買賣係屬二事，上訴人既未能提出證
      據以實其說，其此部分之抗辯，尚難憑採。
  (二)、上訴人辰○○、乙○○雖又抗辯兩造間有租賃關係存在，
      然為被上訴人所否認，依舉證責任分配原則，自應由上訴
      人等人就租賃關係之存在負舉證之責。經查：
    1.按民法第421條明定，稱租賃者，謂當事人約定，一方以
      物租與他方使用、收益，他方支付租金之契約。租賃為契
      約，故民法上有關契約之通則及法律行為之規定，於租賃
      契約當然適用之。是當事人間是否成立租賃契約，應本於
      出租人約明以某物租與相對人使用而有出租之意思，承租
      人約明支付租金有承租意願，當事人並就租賃必要之事項
      達成合意始可。次按繳納地價稅者，非即為土地所有權人
      ，土地如有納稅義務人行蹤不明、權屬不明、無人管理或
      所有權人申請由占有人代繳之情形者，土地使用人亦得為
      地價稅之繳納義務人，土地稅法第4條第1項亦定有明文。
    2.查系爭土地之原所有權人祭祀公業陳夫良，自66年起即由
      管理人陳其清將其派下土地分配與派下員使用，當時共有
      30位派下員，以過半數17位之派下員之同意，上訴人等人
      之被繼承人陳水木亦在其中，分配各自得使用祭祀公業之
      土地面積，並以各派下員使用土地的面積計算應繳交之土
      地地價稅之事實，為兩造所不爭執之事實，並有祭祀公業
      陳夫良派下員全員名冊、繼承系統表、土地分配占用面積
      影本各乙件附卷可證（以上均為影本，見原審卷(三)第38至
      40-4頁）。依上，上訴人之被繼承人陳水木既係祭祀公業
      陳夫良之派下員，原為系爭土地之公同共有人之一，復實
      際占有使用系爭土地，並按實際占有使用系爭土地之面積
      ，揆諸前揭土地稅法之規定，自得以土地使用人之身分繳
      納地價稅，亦即，上訴人之被繼承人或上訴人縱有分攤繳
      納系爭土地地價稅之事實，尚不能據以認係使用土地對價
      之租金，自難以此證明系爭土地之前手即原所有人祭祀公
      業陳夫良有出租系爭土地予上訴人之被繼承人陳水木，兩
      造間即無民法第425條買賣不破租賃之適用。此外，上訴
      人既無法舉證證明兩造間確有租賃關係，其此部分之抗辯
      ，自無足取。
  (三)、至於上訴人所舉臺灣嘉義地方法院81年度訴字第439號判
      決，則係認上訴人辰○○、乙○○之被繼承人陳水木為該
      祭祀公業派下員，為系爭土地之公同共有人之一，生前並
      分配使用系爭土地，被繼承人陳水木去世後即由上訴人辰
      ○○、乙○○繼任為派下員，而認上訴人辰○○、乙○○
      當時係有權占用系爭土地。然本件系爭土地既已出賣予被
      上訴人，上訴人已非系爭土地之共有人，自無權再以派下
      員之公同共有人之身分使用系爭土地至明。是上訴人以上
      開判決抗辯伊等並非無權占用系爭土地云云，亦非可採。
五、按所有人對於無權占有或侵奪其所有物者，得請求返還之，
    對於妨害其所有權者，得請求除去之，有妨害其所有權之虞
    者，得請求防止之，民法第767條定有明文。本件被上訴人
    為系爭土地所有權人，上訴人抗辯其占用系爭土地有合法權
    源既無足採。從而，被上訴人依據民法第767條前段規定，
    請求上訴人拆除系爭建物後將土地交還被上訴人，於法有據
    ，應予准許。原審為被上訴人勝訴之判決，經核並無違誤。
    上訴意旨指摘原判決不當，求予廢棄改判，為無理由，應予
    駁回。
六、本件事證已臻明確，兩造其餘攻擊防禦方法及證據資料，核
    與本件判決結果不生影響，爰不一一論述，併此敘明。
七、據上論結，本件上訴為無理由，依民事訴訟法第463條、第
    385條第1項前段、第449條第1項、第85條第2項，判決如主
    文。
中    華    民    國    97    年    3    月    25    日
                  民事第二庭    審判長法  官  丁振昌
                                      法  官  吳上康
                                      法  官  李素靖
上為正本係照原本作成。
如對本判決上訴，須於判決送達後20日內向本院提出上訴狀，未
表明上訴理由者，應於上訴後20日內，向本院提出理由書（須附
繕本）。依法須繳納裁判費並應委任律師為訴訟代理人，始得上
訴。
中    華    民    國    97    年    3     月    26    日
                                      書記官  林鈴香
【附記】
民事訴訟法第466條之1：
(1)對於第二審判決上訴，上訴人應委任律師為訴訟代理人。但上
  訴人或其法定代理人具有律師資格者，不在此限。
(2)上訴人之配偶、三親等內之血親、二親等內之姻親，或上訴人
  為法人、中央或地方機關時，其所屬專任人員具有律師資格並
  經法院認為適當者，亦得為第三審訴訟代理人。
民事訴訟法第466條之2：
  上訴人無資力委任訴訟代理人者，得依訴訟救助之規定，聲請
  第三審法院為之選任律師為其訴訟代理人。


司法院資訊處製作；財團法人民間司法改革基金會備份。
